臺灣南投地方法院民事判決
110年度重訴字第54號
原      告  睿羽股份有限公司

法定代理人  陳廷睿  
訴訟代理人  許博堯律師
複  代理人  戴連宏律師
被      告  廖瑞春  
訴訟代理人  許崇賓律師
受  告知人  台中商業銀行股份有限公司

法定代理人  王貴鋒  
上列當事人間請求分割共有物事件，本院於民國111年7月18日言
詞辯論終結，判決如下：
    主  文
兩造共有如附表一、二所示之土地及建物合併變價分割，所得價
金分別依如附表一、二所示之應有部分比例分配。
訴訟費用由兩造按附表三所示之比例負擔。
    事實及理由
一、原告主張略以：
　㈠坐落南投縣○○市○○段000地號、374地號土地，面積分別為364
    平方公尺、1,703平方公尺即如附表一所示之土地（下分別
    稱系爭372地號土地、系爭374地號土地，合稱系爭土地），
    及同段609建號即如附表二所示之建物（下稱系爭建物，與
    系爭土地合稱系爭房地），均為兩造共有，應有部分比例分
    別如附表一、二所示。系爭建物目前由兩造共同出租予訴外
    人溫美旅館股份有限公司作為經營溫美汽車旅館使用，而系
    爭建物坐落基地，除系爭土地外，尚有原告所有同段371地
    號及被告所有同段373地號、373之1地號等土地，復依建築
    法第11條第1、2、3項及建築基地法定空地分割辦法第3條第
    1、2、3款之規定，系爭房地應併同分割。又兩造並無不得
    分割土地之約定，依法亦無不能分割之情事，且系爭房地之
    共有人均相同，故請求准予將系爭房地合併分割。
　㈡系爭374地號土地除系爭建物外，尚有鐵皮屋及車棚，非兩造
    所建、所有。系爭建物尚坐落前開之371、373、373之1地號
    等筆土地，因分別為原告或被告單獨所有，非本件分割共有
    物訴訟之標的，則以原物分割之方法，實無法徹底解決法定
    空地分割之問題，原物分割顯有困難，應以合併變價分割為
    適當，爰依民法第823條、第824條規定提起本件訴訟。並聲
    明：如主文第1項所示。
二、被告抗辯略以：
  ㈠同意系爭房地合併分割，但不同意變價分割之方法為分割。
　　分割共有物形成之訴即以原物分配為原則，例外變價分割，
    系爭土地部分，由原告分得系爭374地號土地、被告分得系
    爭372地號土地。
　㈡系爭房地價值高，若原物分配予被告，被告無力補償高額補
    償金予原告；如採變價分割，同意系爭房地合併變價。並聲
    明：原告之訴駁回。
三、兩造不爭執事項：
  ㈠系爭房地為兩造共有，系爭土地應有部分比例，兩造各為2分
    之1；系爭建物原告應有部分比例為10,000分之5,318、被告
    應有部分比例為10,000分之4,682。
  ㈡兩造就系爭房地並未訂有不分割之特約。
  ㈢系爭房地依其使用目的亦無不能分割之情事，兩造就系爭房
    地無法達成分割協議。
  ㈣系爭房地目前仍由兩造共同出租給第三人做為旅館使用。
  ㈤兩造均同意系爭房地合併分割。
  ㈥系爭374 地號土地上除系爭建物外，尚有如南投縣南投地政
    事務所複丈日期民國111年2月17日之土地複丈成果圖所示，
    除系爭建物外，尚有暫編地號374⑴、面積55平方公尺之鐵皮
    屋及暫編地號374⑵、面積60平方公尺之車棚坐落系爭374地
    號土地上，而前開鐵皮屋及車棚，並非兩造所建亦非兩造所
    有。
  ㈦對於本院111年2月17日勘驗筆錄所載勘驗結果均無意見。
四、兩造爭執事項：
　　系爭房地合併分割方案為何較為恰當？　　
五、本院之判斷：
  ㈠按各共有人，除法令另有規定外，得隨時請求分割共有物。
    但因物之使用目的不能分割或契約訂有不分割之期限者，不
    在此限。共有物之分割，依共有人協議之方法行之。分割之
    方法不能協議決定，或於協議決定後因消滅時效完成經共有
    人拒絕履行者，法院得因任何共有人之請求，命為下列之分
    配：一、以原物分配於各共有人。但各共有人均受原物之分
    配顯有困難者，得將原物分配於部分共有人。二、原物分配
    顯有困難時，得變賣共有物，以價金分配於各共有人；或以
    原物之一部分分配於各共有人，他部分變賣，以價金分配於
    各共有人。共有人相同之數不動產，除法令另有規定外，共
    有人得請求合併分割。民法第823條第1項、第824條第1、2 
    、5項分別定有明文。是以，不相鄰之數不動產，共有人相
    同，除法令另有規定外，自得合併分割。經查：
　⒈原告主張系爭房地為兩造共有，性質上無不能分割情形，兩
    造間亦無不分割約定，且共有人間未達成協議分割等情，為
    被告所不爭執，復有系爭房地之土地、建物登記謄本及地籍
    圖謄本在卷可佐（見本院卷第31頁至第38頁、第41頁至第45
    頁），自堪信為真實。
　⒉再者，依前開土地登記謄本、地籍圖謄本及使用分區證明書
    （見本院卷第39頁）所示，系爭土地固未直接相連，為均屬
    南山段土地、共有人均相同、均屬變更南投（含南崗地區）
    都市計畫（含併通盤檢討）（第二階段）案（106.11）住宅
    區用地，110年及111年公告現值均為每平方公尺新臺幣（下
    同）20,000元，另系爭建物亦屬兩造共有。從而，原告訴請
    合併分割兩造共有之系爭房地，於法有據。
　㈡又定共有物分割之方法，固可由法院自由裁量，不受共有人
    主張之拘束，但須以其方法適當者為限。法院裁判分割共有
    物，除應斟酌各共有人之利害關係、使用情形，及各共有人
    分割後所得之利用價值、利用前景及分割後各部分之經濟價
    值是否相當而為適當之分配，始能謂為適當而公平（最高法
    院109年度台上字第2143號判決意旨參照）。是以共有物之
    分割，參酌民法第824條立法理由固以採原物分割為原則，
    但在共有人方面，應審酌其等之意願、利害關係、使用情形
    ；在共有物層面，則須考量其性質、價值、經濟效用，最終
    無非在尋求共有人間能獲公平之分配，始堪稱為適當，自不
    可囿於必採原物分割之侷限。經查：
　⒈系爭土地中之系爭372地號土地東北臨平山一路三街，西北臨
    山一街65巷，系爭372地號土地上有系爭建物，東南臨同段7
    33、733之1地號土地、再臨系爭374地號土地，系爭374地號
    土地東北臨平山一路三街，南臨平山一路，374地號土地上
    除系爭建物外，部分為水泥空地作為停車使用，另有如前開
    土地複丈成果圖所示之鐵皮屋及車棚坐落其上，系爭建物作
    為汽車旅館使用，業經本院會同南投縣南投地政事務所測量
    人員及兩造履勘現場，有勘驗筆錄、現場照片、上開複丈成
    果圖等在卷可佐，前開鐵皮屋及車棚非兩造所建、所有，亦
    經兩造陳述在卷，均堪認為真實。
　⒉考量系爭土地為系爭建物之部分基地，性質上不宜與系爭建
    物分別分割或原物分割予各共有人，是被告抗辯由兩造各分
    得其中1筆土地，應非適宜之分割方案。而系爭建物如強令
    以原物分割，將欠缺獨立使用性，此種分割方式不僅不符合
    經濟效用，且損及系爭建物之完整性，破壞系爭建物使用現
    狀，且徒增法律關係複雜，造成日後使用上困難，無法發揮
    經濟上之利用價值，故系爭房地無從將之以原物分配於各共
    有人，僅得將原物分配於單一共有人，或採行變價分割。又
    兩造均陳明無意願單獨分得系爭房地，另補償他造（見本院
    卷第236頁），則自難以強令將原物即系爭房地分配原告或
    被告任一造，並強令原告或被告以金錢補償他造；況且，補
    償標準有支付費用委託不動產估價師之必要，亦將增加共有
    人此部分估價費用之負擔；是以，本件系爭房地即無法採行
    分配於部分共有人，由該分得共有物之共有人補償他共有人
    之分割方法。基此，本件系爭房地原物分配確顯有困難，而
    宜採變價分割。
　⒊基上，系爭房地原物分配予共有人顯有困難，原告主張合併
    變價分割，被告亦表示如採變價分割，同意合併變價，而系
    爭房地如予以合併變價分割，除得維護系爭房地之完整性，
    避免降低其固有之經濟利用價值外，系爭房地經公開拍賣程
    序，藉良性公平競價之結果，各共有人能分配之金額可能因
    而增加，系爭房地之產權歸於一致，可徹底消滅共有關係，
    有利土地及建物之使用及處分，使系爭房地之價值極大化，
    兩造亦得視其於斯時有無使用系爭房地之需求、自身之經濟
    能力、財務調度狀況等情事，再決定是否參加競標或行使共
    有人優先承買權取得系爭房地，在權利行使上更具彈性，對
    兩造均較為有利。再者，變賣系爭房地之方式非僅限於聲請
    法院拍賣，亦得經兩造合意委託變賣，依市場行情決定系爭
    房地之價值，合併變賣後分配價金。故本院綜核上情，認系
    爭房地應予以合併變價分割較為允當。
六、綜上所述，原告請求合併分割系爭房地，參酌共有物之性質
    、經濟效用、當事人之意願、全體共有人之利益及未來之利
    用等情，本院認系爭房地合併變價分割為適當，另系爭土地
    之公告現值相同，兩造應有部分比例相同，惟兩造就系爭建
    物之應有比例部分比例不同即如附表二所示，則合併變價分
    割所得價金，分別依如附表一、二所示共有人之應有部分比
    例為分配，爰判決如主文第1項所示。
七、按共有人自共有物分割之效力發生時起，取得分得部分之所
    有權；應有部分有抵押權或質權者，其權利不因共有物之分
    割而受影響；但有下列情形之一者，其權利移存於抵押人或
    出質人所分得之部分：⒈權利人同意分割；⒉權利人已參加共
    有物分割訴訟；⒊權利人經共有人告知訴訟而未參加；前項
    但書情形，於以價金分配或以金錢補償者，準用第881條第1
    項、第2項或第899條第1項規定，民法第824條之1第1項、第
    2項及第3項定有明文。經查：系爭房地之共有人即原告就其
    系爭土地應有部分2分之1及系爭建物應有部分10,000分之5,
    318共同設定本金最高限額34,800,000元抵押權予台中商業
    銀行股份有限公司一節，經原告陳明在卷（見本院卷第21頁
    ），復有上開土地、建物登記謄本可佐，本院依原告之聲請
    於訴訟中踐行對上開抵押權人告知訴訟程序，送達記載有抵
    押權設定暨告知訴訟等情之起訴狀予台中商業銀行股份有限
    公司，此有本院送達證書足參（見本院卷第83頁），該抵押
    權人經共有人告知訴訟而未參加訴訟，依前揭規定，上開抵
    押權人於本件分割共有物判決確定時，對抵押人即原告分得
    之價金有權利質權。
八、又因共有物分割、經界或其他性質上類似之事件涉訟，由敗
    訴當事人負擔訴訟費用顯失公平者，法院得酌量情形，命勝
    訴之當事人負擔其一部，民事訴訟法第80條之1定有明文。
    分割共有物之訴，本質上屬無訟爭性之非訟事件，為共有人
    之兩造本可互換地位。本件原告起訴分割共有物雖於法有據
    ，但被告應訴實因訴訟性質所不得不然，本院認訴訟費用由
    敗訴當事人負擔，顯失公平，應由兩造按如附表三所示之比
    例分擔，較為公允，爰諭知如主文第2項所示。
九、訴訟費用負擔之依據：民事訴訟法第80條之1。
中　　華　　民　　國　　111 　年　　 8　　月　　 1　　日
                  　　民事第二庭　法　官　徐奇川
以上正本係照原本作成。
如對本判決上訴，須於判決送達後20日內向本院提出上訴狀。如
委任律師提起上訴者，應一併繳納上訴審裁判費。
中　　華　　民　　國　　111 　年　　 8　　月　　 1  　日
                                  書記官　黃子真　　
附表一                 110年度重訴字第54號   坐落： 南投縣○○市○○段000地號土地、面積364㎡ 南投縣○○市○○段000地號土地、面積1,703㎡   編號 共有人 應有部分比例 1 睿羽股份有限公司 2分之1 2 廖瑞春　 2分之1 
　　　　　　　　　　　　
附表二                 110年度重訴字第54號   坐落：南投縣○○市○○段000○號建物   編號 共有人 應有部分比例 1 睿羽股份有限公司 10000分之5318 2 廖瑞春　 10000分之4682 
　　　　　　　　　　　　
附表三               　110年度重訴字第54號   編號 共有人 訴訟費用負擔比例 1 睿羽股份有限公司 10000分之5042 2 廖瑞春　 10000分之4958